【裁判字號】    98,訴,47
【裁判日期】    980428
【裁判案由】    地價稅
【裁判全文】
臺中高等行政法院判決
                                        98年度訴字第47號
                              .
原      告  天宇實業股份有限公司
代  表  人  甲○○
被      告  乙○○○○○○○
代  表  人  丙○○
訴訟代理人  丁○○
上列當事人間因地價稅事件，原告不服臺中縣政府中華民國97年
12月2日府訴委字第0970335350號訴願決定，提起行政訴訟，本
院判決如下︰
    主  文
原告之訴駁回。
訴訟費用由原告負擔。
    事實及理由
一、程序事項：本件原告起訴後，被告原代表人沈政安變更為丙
    ○○，並聲明承受訴訟，核無不合，應予准許。又本件原告
    經合法通知，未於言詞辯論期日到場，核無行政訴訟法第21
    8條準用民事訴訟法第386條所列各款情形，爰依到場被告之
    聲請，由其一造辯論而為判決，合先敘明。
二、事實概要：緣原告所有坐落臺中縣豐原市○○段307、311、
    312、313、314、315、316、326、334、342、343、344、34
    5、346、351、352、353、354、355、356、363、364、365
    號等23筆經編定為乙種工業區之「建」及「雜」地目土地（
    下稱系爭土地），經被告依土地稅法第14條及第16條規定，
    按一般用地稅率課徵96年地價稅計新臺幣（下同）3,891,5
    94元。原告不服，申請復查，未獲變更，提起訴願，遭決定
    駁回，遂提起本件行政訴訟。
三、原告未於言詞辯論期日到場，據其提出之書狀及其於準備程
    序期日到場主張：
  (一)按「依第17條及第18條規定，得適用特別稅率之用地，土地
    所有權人應於每年（期）地價稅課徵40日前提出申請，逾期
    申請者，自申請之次年期開始適用。前已核定而用途未變更
    者，以後免再申請。」土地稅法第41條第1項定有明文，此
    規定係以土地之用途有無變更為前提要件，與同法第18條「
    但未按目的事業主管機關核定使用者，不適用之」相互呼應
    ，故適用特別稅率之用地其用途未變更者，自不得以行政命
    令擅自改變。本件系爭土地，既由前所有權人友聯紗廠股份
    有限公司（下稱友聯公司）申請核准依千分之十五稅率課徵
    地價稅有案，原告已提出被告68年5月3日中縣稅二字第307
    33號及68年9月20日中縣稅二字第61027號函證明合於土地稅
    法第41條第1項規定，且用途迄未變更，被告所稱停工之詞
    ，並未證明該土地之用途變更，依法自不受其影響。
  (二)查依法行政為行政程序法第1條所明定，而「命令不得牴觸
    憲法或法律」，中央法規標準法第11條定有明文，關於地價
    稅之課徵，土地稅法第18條及第41條既有明文，稅捐稽徵機
    關自應依法行政，方與憲法第19條人民依法納稅之規定相符
    ，被告將系爭土地之依法申請核准依工業區用地稅率課徵地
    價稅撤銷，係引用行政命令平均地權條例施行細則而為，此
    有上揭68年9月20日中縣稅二字第61027號函可稽，是被告以
    命令變更依法核定之地價稅優惠措施所為之處分，與中央法
    規標準法第11條及第5條第2款「關於人民之權利義務者，應
    以法律定之」之規定有違，自屬無效，而無效為自始無效，
    無庸另為行政救濟。被告雖認為平均地權條例施行細則第32
    條第2項係依平均地權條例第86條授權訂定，惟未就土地稅
    法相關規定予以研究，更未指出係為法律明確之授權，參照
    司法院釋字第619號、620號解釋，原處分及訴願決定顯有誤
    會。
  (三)按「行政法院於撤銷訴訟，應依職權調查證據，於其他訴訟
    為維護公益者，亦同。」行政訴訟法第133條定有明文，系
    爭土地原告再三主張其為工業用途並未變更，被告亦僅以工
    廠業經停工為詞，並未舉證證明有變更用途情事，則土地稅
    法所謂用途未變更之內容是否包括停工在內，或工廠雖已停
    工，其用途未變更者，仍不得認其已變更用途，自有徹底調
    查審認之必要，否則土地所有權人以重大犧牲不作他用，期
    待仍以開工為目的而靜待其發展，無論自經驗或論理法則，
    均不得認此種情形即為用途業已變更，訴願決定援引之財政
    部8l年4月2日台財稅第810773405號函釋係屬行政命令，其
    增加免再行申請條件，與法無據，至財政部83年7月6日台財
    稅第831600209號函所謂符合目的事業主管機關核定規劃使
    用者，仍准繼續按千分之十稅率課徵地價稅之真意，應包括
    等候作工廠使用之情形在內等情，並聲明求為判決(1)撤銷訴
    願決定及原處分。(2)被告對原告所有坐落臺中縣豐原市○○
    段307、311、312、313、314、315、316、326、334、342、
    343、344、345、346、351、352、353、354、355、356、36
    3、364、365號等23筆土地經編為工業區之建及雜地目土地
    ，均應改按工業區用地稅率課徵地價稅。
四、被告則以：
  (一)查依被告現有保存之地價稅總歸戶冊顯示，友聯公司自67年
    起持有之系爭土地，即均按一般稅率課徵地價稅。第查被告
    前以92年12月9日中縣稅法字第0920034315號函請臺中縣政
    府查明友聯公司之工廠登記證（坐落系爭土地上之豐原市○
    ○路38之1號工廠，現門牌整編為豐原市○○街310號）是否
    已繳銷或經公告註銷，嗣經臺中縣政府92年12月12日府建工
    字第0920333526號函復：「說明：二、查本府工廠登記存卷
    資料，『友聯紗廠股份有限公司』於67年8月17日經前臺灣
    省政府建設廳核准變更廠名為『澤豐化工棉製廠股份有限公
    司』；復查澤豐化工棉製廠股份有限公司業經前臺灣省政府
    建設廳73年12月13日73建一字第297267號公告註銷工廠登記
    在案．．．。」又依上開臺中縣政府函所檢送之前臺灣省政
    府建設廳73年12月13日73建一字第297267號公告影本，其註
    銷澤豐化工棉製廠股份有限公司（下稱澤豐公司）之工廠登
    記證係因該公司停工逾年，是縱系爭土地原係准按工業用地
    稅率課徵地價稅者，依土地稅法施行細則第14條第2項第2款
    規定，亦應改按一般用地稅率計徵地價稅，且依財政部87年
    1月22日台財稅第871925951號函釋意旨，取得已恢復按一般
    用地稅率課徵地價稅之土地，其取得後使用情形如符合土地
    稅法第18條之規定，仍應依同法第41條規定申請核准後，始
    有特別稅率之適用；又依財政部81年4月2日台財稅第810773
    405號函釋，依土地稅法第41條第1項後段規定「前已核定用
    途未變更者，以後免再申請」，係指同一土地所有權人而言
    ，原告既於78年6月1日向友聯公司承購取得系爭土地，當應
    依規定提出申請。原告雖於91年11月29日申請按工業用地特
    別稅率課徵地價稅，經被告前以92年2月26日中縣稅財字第
    09200323900號函請原告依土地稅法施行細則第14條規定，
    補附工廠設立登記許可證、建造執照及工廠登記證等資料，
    惟其迄今均未提示；被告嗣再以92年12月26日中縣稅財字第
    0920036299號函請原告限期補送上開資料，惟仍未提供資料
    供審核，況原告於96年間亦未再依土地稅法第41條規定，申
    請按工業用地特別稅率課徵地價稅，被告按一般用地稅率課
    徵其96年地價稅，並無不合。且按「財政部依本法或稅法所
    發布之解釋函令，對據以申請之案件發生效力。」、「本法
    施行細則由行政院定之。」、「本細則依土地稅法第58條之
    規定訂定之。」分別為稅捐稽徵法第1條之1及土地稅法第58
    條、同法施行細則第1條所明定。是土地稅法第58條既已明
    定同法施行細則由行政院訂定之法源依據。被告依財政部87
    年1月22日台財稅第871925951號函釋意旨及土地稅法施行細
    則第14條規定辦理，並無適用法規錯誤情事。
  (二)至原告提出被告68年5月3日中縣稅二字第30733號函影本，
    係載澤豐公司承諾及申請代繳友聯公司67年下期之地價稅，
    除檢送該期之繳款書外，並輔導該兩公司倘有符合行為時平
    均地權條例第21條規定，請重新提出申請；又被告68年9月
    20日中縣稅二字第61027號函影本所載內容，應為就行為時
    平均地權條例第32條第2項規定「興辦工業人」之疑義，函
    請前臺灣省稅務局核示；另依68年10月17日中縣稅二字第72
    937號函影本所載內容，顯為友聯公司68年8月14日申請自66
    年上期起至申請當時原按一般用地稅率課徵地價稅改按特別
    稅率課徵乙案，因友聯公司豐原廠停工逾1年，已無特別稅
    率規定之適用，予以否准，並同時告知有關行為時土地稅法
    第41條申請適用特別稅率之規定，並不影響本件核課96年地
    價稅之處分，原處分應予維持，然被告前開3件文書之檔案
    資料，已逾保存年限銷毀，併予陳明。
  (三)查平均地權條例施行細則係依據平均地權條例第86條授權訂
    定之法規命令，且行為時平均地權條例施行細則第32條第2
    項規定，並無司法院釋字第619號解釋有以法規命令增加裁
    罰性法律所未規定之處罰，參照釋字第620號解釋意旨，原
    告顯然誤解法令。又按稅捐稽徵法第1條之1規定「財政部依
    本法或稅法所發布之解釋函令，對於據以申請之案件發生效
    力。但有利於納稅義務人者，對於尚未核課確定之案件適用
    之。」原告主張「被告以命令變更依法之處分，與中央法規
    標準法第11條之規定有違」乙節，顯屬誤解等語，資為抗辯
    ，並聲明求為判決駁回原告之訴。
五、兩造之爭點：原告所有系爭23筆土地96年度地價稅應適用一
    般用地稅率或特別稅率。經查：
  (一)按「已規定地價之土地，除依第22條規定課徵田賦者外，應
    課徵地價稅。」、「供左列事業直接使用之土地，按千分之
    十計徵地價稅。但未按目的事業主管機關核定規劃使用者，
    不適用之：一、工業用地、礦業用地。」、「依第17條及第
    18條規定，得適用特別稅率之用地，土地所有權人應於每年
    （期）地價稅開徵40日前提出申請，逾期申請者，自申請之
    次年期開始適用。前已核定而用途未變更者，以後免再申請
    。」土地稅法第14條、第18條第1項第1款、第41條第1項分
    別定有明文。又「土地所有權人，申請適用本法第18條特別
    稅率計徵地價稅者，應填具申請書，並依左列規定，向主管
    稽徵機關申請核定之：一、工業用地：應檢附工業主管機關
    核准之使用計畫書圖或工廠設立許可證及建造執照等文件。
    其已開工生產者，應檢附工廠登記證。．．．核定按本法第
    18條特別稅率計徵地價稅之土地，有左列情形之一者，應由
    土地所有權人申報改按一般用地稅率計徵地價稅：一、．．
    ．二、停工或停止使用逾1年者。前項第2款停工或停止使用
    逾1年之土地，如屬工業用地，其在工廠登記證未被工業主
    管機關註銷，且未變更供其他使用前，仍繼續按特別稅率計
    徵地價稅。」為土地稅法施行細則第14條第1項第1款、第2
    項第2款、第3項所規定。另「說明：二、本案經邀集有關機
    關會商獲致結論如下：『(一)依土地稅法第17條及第18條規定
    ，得適用特別稅率之用地，於適用特別稅率之原因、事實消
    滅時，應自其原因、事實消滅之次期起恢復按一般用地稅率
    課徵地價稅。』．．．」、「依土地稅法第41條第1項後段
    規定『前已核定用途未變更者，以後免再申請』，係指同一
    土地所有權人而言。」、「說明：二、按承購原經核准按工
    業用地稅率課徵地價稅之土地，於所有權移轉後，如經稽徵
    機關查明其使用情形未變更，且符合按目的事業主管機關核
    定規劃使用者，仍准繼續按千分之十稅率計徵地價稅，前經
    本部83年7月6日台財稅第831600209號函釋有案。惟本案系
    爭土地自84年起即恢復按一般用地稅率課徵地價稅，其情形
    與上開函釋情形有別。○○公司於86年1月7日取得該土地，
    同年4月經核准設立工廠，其使用情形如符合土地稅法第18
    條之規定，仍應依同法第41條規定辦理。」財政部80年5月
    25日台財稅第000000000函、81年4月2日台財稅第810773405
    號函及87年1月22日台財稅第871925951號函分別釋示在案。
    上開函釋係財政部基於其職權所作，並無違土地稅法第18條
    規定之原意，自得予以適用。又行政主管機關就行政法規所
    為之釋示，係闡明法規之原意，自法規生效之日起有其適用
    ，亦經司法院釋字第287號闡釋甚明。
  (二)本件原告所有坐落臺中縣豐原市○○段307號號等23筆系爭
    土地，經編定為工業區之「建」及「雜」地目土地，被告依
    土地稅法第14條及第16條規定按一般用地稅率課徵96年地價
    稅計3,891,594元。原告不服，循序提起本件行政訴訟，並
    為如事實欄所示之主張。
  (三)經查，原告所有系爭土地，原屬友聯公司所有，依照被告現
    有保存之臺中縣實施平均地權土地地價稅總歸戶冊記載，系
    爭土地自67年起至72年止即均按一般用地稅率課徵地價稅，
    其於減免事項欄中並無適用特別稅率之註記，有臺中縣實施
    平均地權土地地價稅總歸戶冊附卷可稽（見原處分卷第105
    至108頁）。次查，被告以92年12月9日中縣稅法字第092003
    4315號函（見原處分卷第100頁）請臺中縣政府查明友聯公
    司之工廠登記證（坐落系爭土地上之豐原市○○路38之1號
    工廠，現門牌整編為豐原市○○街310號）是否已繳銷或經
    公告註銷？嗣經臺中縣政府以92年12月12日府建工字第0920
    333526號函復：「．．．說明：二、查本府工廠登記存卷資
    料，『友聯紗廠股份有限公司』於67年8月17日經前臺灣省
    政府建設廳核准變更廠名為『澤豐化工棉製廠股份有限公司
    』；復查澤豐化工棉製廠股份有限公司業經前臺灣省政府建
    設廳73年12月13日73建一字第297267號公告註銷工廠登記在
    案。」（見原處分卷第95、97、98頁）準此，澤豐公司之工
    廠登記證既因該公司停工逾年，於73年12月13日經前臺灣省
    政府建設廳公告註銷工廠登記在案後，澤豐公司自屬未按目
    的事業主管機關核定規劃使用系爭土地，依土地稅法第18條
    第1項規定及前開財政部80年5月25日台財稅第000000000號
    函釋意旨，自次期（74年度）起亦應恢復按一般用地稅率課
    徵地價稅。原告於78年間向澤豐公司承買系爭土地，係購買
    取得已按一般用地稅率核課地價稅之土地，自無財政部83年
    7月6日台財稅第831600209號函釋（該函釋依96年土地稅法
    令彙編第747頁已免列）有關承購原經核准按工業用地稅率
    課徵地價稅之土地，如經稽徵機關查明其使用情形未變更，
    且符合按目的事業主管機關核定規劃使用者，仍准繼續按千
    分之十稅率計徵地價稅之適用。而原告如有合於土地稅法所
    規定適用特別稅率之情形，仍應依土地稅法第41條規定向稽
    徵機關重新申請核准後，始有特別稅率之適用。原告自78年
    價購系爭土地後，並未依循土地稅法第41條第1項規定，於
    法定期間內檢證提出工業用地稅率之申請，以盡其申報協力
    義務（司法院釋字第537號解釋文及解釋理由書參照），原
    告雖曾於91年11月29日向被告申請改按工業用地稅率課徵地
    價稅（見原處分卷第103、104頁），惟當時並未提出工廠設
    立登記許可證、建造執照及工廠登記證等資料供審核，經被
    告分別以92年2月26日中縣稅財字第09200323900號函及92年
    12月26日中縣稅財字第0920036299號函（見原處分卷第95、
    101頁）請原告限期補送上開資料，惟原告迄未依土地稅法
    第41條第1項及土地稅法施行細則第14條第1項第1款規定提
    出相關資料完成申請手續，被告仍按一般用地稅率課徵原告
    所有系爭土地96年地價稅，揆諸前揭法條規定及財政部函釋
    意旨，並無不合。原告主張依據被告68年5月3日中縣稅二字
    第30733號及68年9月20日中縣稅二字第61027號函所載，系
    爭土地在66年以前曾依工廠用地課徵地價稅，然查，該土地
    已因停工逾年經稽徵機關恢復按一般土地課稅在案，依財政
    部80年5月25日台財稅第000000000號函及87年1月22日台財
    稅第871925951號函釋意旨，其後之所有權人非另行提出工
    廠設立許可證等資料，經被告審核符合規定者，即無從改依
    工業用地稅率計徵地價稅。至於原告主張系爭土地之用途迄
    未變更，然查系爭土地於前土地所有權人友聯公司（嗣更名
    為澤豐公司）經營時，工廠已停工多年，為原告所不爭，已
    不符合土地稅法第18條規定：「按目的事業主管機關核定規
    劃使用」之要件，原告自不能以系爭土地上已停工之工廠，
    主張適用工業用地之特別稅率。至於原告主張被告以行政命
    令即66年4月10日訂定之平均地權條例施行細則第32條，剝
    奪其權利顯然違法乙節，然查平均地權條例施行細則係依據
    平均地權條例第86條授權訂定之法規命令，符合司法院釋字
    第619、620號解釋意旨。原告主張被告以命令變更依法核定
    之地價稅優惠措施所為之處分，違反中央法規標準法第5條
    第2款及第11條之規定，及主張上開財政部函釋與法律牴觸
    而無效，顯有誤會。
  (四)綜上所述，原告上開主張，均不足採。從而，被告所為之原
    處分，核無違誤，復查決定及訴願決定遞予維持，亦無不合
    。原告仍執前詞訴請撤銷，並請求將系爭土地改按工業用地
    稅率課徵地價稅，為無理由，應予駁回。本件事證已臻明確
    ，原告聲請至現場履勘，核無必要；又兩造其餘之主張，與
    本件判決之結果無影響，毋庸逐一加以論述，均附此敘明。
六、據上論結，本件原告之訴為無理由，依行政訴訟法第195條
    第1項後段、第98條第1項前段、第218條，民事訴訟法第385
    條第1項前段，判決如主文。
中    華    民    國    98    年     4    月    28    日
                臺中高等行政法院第二庭
                          審判長法  官  胡  國  棟
                                法  官  林  金  本
                                法  官  林  秋  華
以上正本證明與原本無異。
如不服本判決，應於判決送達後20日內向本院提出上訴書狀，其
未表明上訴理由者，應於提起上訴後20日內向本院提出上訴理由
書（須依對造人數附具繕本）；如於本判決宣示或公告後送達前
提起上訴者，應於判決送達後20日內補提上訴理由書（須附繕本
）。未表明上訴理由者，逕以裁定駁回。
中    華    民    國    98    年     5    月     5    日
                                書記官  蔡  宗  融


司法院資訊處製作；財團法人民間司法改革基金會備份。
